【裁判字號】    92,訴,334
【裁判日期】    921226
【裁判案由】    偽造文書
【裁判全文】
臺灣士林地方法院刑事判決                          九十二年度訴字第三三四號
    公  訴  人  臺灣士林地方法院檢察署檢察官
    被      告  甲○○
右列被告因偽造文書案件，經檢察官提起公訴（九十二年度偵字第四０八０、四二０
二號），及移
），本院於訊問被告後，被告為認罪之答辯，經裁定認為宜以簡式審判程序審理並判
決如左：
    主  文
甲○○共同連續行使偽造私文書，足以生損害於公眾及他人，累犯，處有期徒刑壹年
貳月。偽造之「黃明傑」、「黃明和」印章各壹顆、「黃明傑」、「黃明和」郵政存
簿儲金立帳申請書及印鑑卡上偽造之「黃明傑」、「黃明和」印文合計各枚、遠傳
電信股份有限公司0000000000號及0000000000號行動電話服務
申請書上偽造之「黃明宏」署押各壹枚、遠傳電信股份有限公司000000000
0號行動電話ＳＩＭ卡及偽造之「黃明傑」、「黃明和」、「蔡明勇」、「黃明宏」
國民身分證各壹張、帳號０三四九０六—九號及０三八六一八—０號郵政存簿儲金簿
各壹本均沒收。
    事  實
一、甲○○前於民國八十七年間，因違反槍砲彈藥刀械管制條例等案件，經臺灣高等
    法院臺中分院以八十七年度上訴字第一四六三號判處有期徒刑一年八月，嗣由最
    高法院以八十七年度臺上字第三八九０號駁回上訴確定，又於八十八年間，因毒
    品危害防制條例及竊盜案件，經臺灣臺中地方法院分別以八十八年年度易字第三
    二０號與同年度易字第六三二號各判處有期徒刑七月，經接續執行及更定應執行
    刑之結果，於八十九年九月十四日假釋出監，復於同年間再犯毒品危害防制條例
    等案件，而遭撤銷假釋，並由臺灣臺中地方法院於九十年五月三日以九十年度訴
    字第一八０號判處有期徒刑八月確定，經與假釋前所餘殘刑接續執行之結果，於
    九十一年十月七日執行完畢。詎仍不知悔改，於九十二年四月十四日晚間，在臺
    北縣中和市大時代三溫暖樓下某電動玩具店內，因打電動玩具輸錢，即與綽號「
    阿明」（又綽號「大頭」）之真實姓名、年籍不詳之成年男子，共同基於偽造公
    印文、行使偽造特種文書及偽造私文書之概括犯意聯絡，談妥由甲○○持偽造中
    華民國國民身分證（下稱國民身分證）、印章開戶申領郵局存摺、金融卡，便給
    付甲○○新臺幣（下同）七千元之報酬為條件。先於當日晚間某時許，至臺北縣
    中和市某照相館照相，由甲○○將拍得之照片全數交給「阿明」供偽造國民身分
    證之用，即由「阿明」於不詳時間、地點，連續偽造「內政部印」之公印文於偽
    造之「黃明傑」、「黃明和」國民身分證上，並黏貼甲○○之照片於其上，再加
    蓋偽造之「臺北市政府」騎縫鋼印之公印文，完成國民身分證之偽造，足以生損
    害於戶政機關對於國民身分證管理之正確性及黃明傑與黃明和。嗣於翌日（四月
    十五日）上午某時許，在上開三溫暖樓下，「阿明」將偽造之「黃明傑」、「黃
    明和」國民身分證及不詳時間、地點所偽造之「黃明傑」、「黃明和」印章交與
    甲○○，二人旋共同先至臺北市北投區○○○路○段一二一號之中華郵政股份有
    限公司致遠郵局（下稱致遠郵局），由甲○○冒用「黃明傑」之名義，向致遠郵
    局不知情之承辦人員申請開戶，並將偽造之「黃明傑」印章交由不知情之承辦人
    員，接續蓋在郵政存簿儲金立帳申請書及背面之印鑑卡上偽造「黃明傑」之印文
    合計共三枚，在帳號０三四九０六—九號郵政存簿儲金簿（下稱「黃明傑」儲金
    簿）封頁背面「連線通儲印鑑」欄內偽造「黃明傑」印文一枚，以偽造「黃明傑
    」名義申請開立郵政存簿儲金帳戶之申請書、留存印鑑卡與該儲金簿得憑留存印
    鑑在各郵局辦理連線通儲之私文書，再將上開偽造申請書、印鑑卡、「黃明傑」
    儲金簿內得憑留存印鑑辦理連線通儲之私文書及「黃明傑」之國民身分證交付承
    辦人員據以辦理開戶而行使，並領得該「黃明傑」儲金簿一本，足生損害於郵政
    機關對存戶資料管理正確性、戶政機關對國民身分證管理正確性及黃明傑。同日
    十二時許，二人繼赴臺北縣淡水鎮○○路一五一號之中華郵政股份有限公司淡江
    大學郵局（下稱淡大郵局），復以相同手法，冒「黃明和」之名義，向淡大郵局
    不知情之承辦人員申請開戶，將偽造之「黃明和」印章交由不知情之承辦人員，
    接續蓋在郵政存簿儲金立帳申請書及背面之印鑑卡上偽造「黃明和」之印文合計
    共三枚，在帳號０三八六一八—０號郵政存簿儲金簿（下稱「黃明和」儲金簿）
    封頁背面「連線通儲印鑑」欄內偽造「黃明和」印文一枚，以偽造「黃明和」名
    義申請開立郵政存簿儲金帳戶之申請書、留存印鑑卡與該儲金簿得憑留存印鑑在
    各郵局辦理連線通儲之私文書，再將上開偽造申請書、印鑑卡、「黃明和」儲金
    簿內得憑留存印鑑辦理連線通儲之私文書及「黃明和」之國民身分證交付承辦人
    員據以辦理開戶而行使，並領得該「黃明和」儲金簿一本，足生損害於郵政機關
    對存戶資料管理正確性、戶政機關對國民身分證管理正確性及黃明和。迄同年月
    二十三日十四時許，甲○○持偽造之「黃明傑」國民身分證、印章及儲金簿，前
    往致遠郵局欲領取金融卡時，為郵局經理黃克信當場識破而報警查獲，並扣得該
    偽造之「黃明傑」印章一枚、「黃明傑」國民身分證一張及儲金簿一本；同年月
    二十四日十三時許，甲○○又持偽造之「黃明和」國民身分證及儲金簿，前往淡
    大郵局欲領取金融卡時，再經郵局職員乙○○報警而當場查獲，並扣得偽造之「
    黃明和」國民身分證一張及儲金簿一本。
二、甲○○為警查獲上情後，仍不知悛悔，復於九十二年六月二十五日，在電話中與
    「阿明」聯繫同前之概括犯意，並再基於意圖為自己不法所有及利益之詐欺取財
    與詐欺得利（免費使用他人行動電話通訊系統服務之財產上不法之利益）之概括
    犯意聯絡，另談妥以一千元之代價，由甲○○持偽造國民身分證冒用他人名義申
    辦行動電話門號之條件。隨於翌日（六月二十六日）某時許，在臺中市○○路萬
    代福戲院前，由「阿明」將以前開相同方法偽造完成之「蔡明勇」、「黃明宏」
    國民身分證交與甲○○。甲○○即於九十二年六月二十七日某時許，至臺中縣沙
    鹿鎮○○路二五六號之遠鋐電信行，冒用「黃明宏」名義，申請遠傳電信股份有
    限公司（下稱遠傳電信公司）之行動電話門號，並在電信行提供之000000
    0000號及0000000000號行動電話服務申請書（由遠鋐電信行在遠
    傳電信公司網路上下載填寫，各一式一聯）上申請人簽名欄內接續偽造「黃明宏
    」簽名之署押各一枚，復將偽造之「黃明宏」國民身分證交與不知情之電信行承
    辦人員影印後，將影本黏貼在申請書上而行使，以完成該文書之偽造，再將偽造
    之行動電話申請書交付該承辦人員，使之陷於錯誤，而核准其租用上揭二行動電
    話門號，並交付該二門號之ＳＩＭ卡予甲○○，足以生損害於戶政機關對國民身
    分證管理之正確性及遠鋐通信行、遠傳電信公司對於行動電話門號核發作業管理
    之正確性與「黃明宏」。甲○○於取得該二張ＳＩＭ卡後，其中0000000
    000號之ＳＩＭ卡自己留用，隨自九十二年六月二十七日十七時二十八分許起
    ，至六月三十日七時四十五分許止，連續多次在不詳地點，以該行動電話門號對
    外通訊聯絡，並致遠傳電信公司之通訊電腦網路交換控制系統陷於錯誤，誤以為
    該門號之使用者有給付月租費及通話費之真意，而提供接收、通話等通訊服務，
    藉以在此期間內取得免費使用遠傳電信公司行動電話通訊系統服務之財產上不法
    利益，合計詐得電信費用（含月租費及通話費）金額五千五百零四元；另000
    0000000號之ＳＩＭ卡，則售與不詳姓名、年籍之綽號「阿成」之成年男
    子。迄於九十二年六月三十日十一時三十分許，甲○○在臺中市○○路與興中路
    口為警盤查時，發現持有偽造之「蔡明勇」、「黃明宏」國民身分證，並扣得該
    等國民身分證及0000000000號之ＳＩＭ卡，循線而查獲上情。
三、案經臺北縣政府警察局淡水分局、臺北市政府警察局北投分局報請臺灣士林地方
    法院檢察署檢察官偵查起訴，及臺中市警察局第二分局報請臺中地方法院檢察署
    移送併案審理。
    理  由
一、右揭犯罪事實，業據被告甲○○坦承不諱，核與證人即致遠郵局、淡大郵局之經
    理黃克信、乙○○、遠傳電信公司客戶服務暨業務部專員曾國瑜警詢中所證述之
    情均相符節，並有郵政存簿儲金立帳申請書（下稱立帳申請書）及印鑑卡影本二
    份（見偵字第四二０二號卷第十八至十九頁，偵字第四０八０號卷第四八、五十
    頁）、遠傳電信公司九十二年九月十日遠傳九十二業服字第五一八六三號函所附
    之前開行動電話服務申請書原本二份及通話費明細資料一件在卷可稽，復有「黃
    明傑」、「黃明和」、「蔡明勇」、「黃明宏」國民身分證各一張、「黃明傑」
    印章一顆、「黃明和」郵政存簿儲金立帳申請書及印鑑卡原本一份、「黃明傑」
    、「黃明和」儲金簿各一本及ＳＩＭ卡一張扣案可資佐證，足徵被告之自白與事
    實相符。
二、扣案之「黃明傑」、「黃明和」、「蔡明勇」、「黃明宏」國民身分證經送內政
    部警政署刑事警察局鑑驗結果，「黃明傑」、「黃明和」國民身分證上之內政部
    印、國旗圖案、印刷字跡等，均與樣張不相符，判係偽造；「蔡明勇」、「黃明
    宏」國民身分證上則無浮水印，且印刷字跡與圖案文線均與標準國民身分證樣張
    不符，據判（含公印文部分）亦均係偽造，有內政部警政署刑事警察局九十二年
    六月十八日刑鑑字第０九二０一０七八九三號、九十二年十一月十八日刑鑑字第
    二一六一五八號鑑驗通知書二份附卷可參（見本院卷第四十至四三頁）。又警方
    依扣案「蔡明勇」、「黃明宏」國民身分證所載姓名及國民身分證統一編號，向
    證件上載稱之戶籍所在臺北市政府警察局戶口科調閱上開二人口卡資料結果，也
    查無口卡資料可提供，且依「黃明宏」國民身分證上之統一編號查詢戶籍謄本結
    果，該身分證統一編號亦屬台南市市民張瑋劼所有，此有口卡查詢單及戶籍謄本
    各一紙存卷為憑（見偵字第一三０三七號卷第三十、三一頁）。再本院當庭勘驗
    扣案之上開四枚國民身分證，其上照片騎縫處之臺北市政府鋼印，鋼印內「臺北
    市政府」字體大小、字元間距，及鋼印中央同心圓圈之直徑大小，與戶籍亦在臺
    北市之在庭法警所出示的國民身分證上鋼印內容，均不相同，有勘驗筆錄在卷可
    考（見本院卷第一０六頁），足見扣案之「黃明傑」、「黃明和」、「蔡明勇」
    、「黃明宏」國民身分證確屬偽造無誤。綜上，被告事證明確，犯行堪以認定。
三、按國民身分證屬於品行能力服務相類證書之一種，為刑法第二百十二條之特種文
    書。次按刑法上所謂公印或公印文，係專指表示公署或公務員資格之印信而言，
    即俗稱大印與小官章及其印文，最高法院六十九年度台上字第六九三號著有判例
    可資參照，是國民身分證上之「內政部印」及騎縫處之「臺北市政府鋼印」自屬
    同法第二百十八條第一項之公印文。又按偽造特種文書，並偽造其上所蓋用之印
    文，應分別成立刑法第二百十二條及第二百十七條第一項或第二百十八條第一項
    之罪，並依同法第五十五條從一重處斷，亦有司法院三十四年十一月二十二日院
    解字第三０二０號解釋及司法院大法官會議解釋第八二號解釋意旨可資參照。另
    按行動電話ＳＩＭ卡，可供通訊之使用，且在一定條件下具有可轉讓性，而有一
    定之財產價值，顯具有財物之性質。核被告甲○○所為：就事實欄一、部分之所
    為，係犯刑法第二百十八條第一項之偽造公印文罪、第二百十六條、第二百十二
    條之行使偽造特種文書罪、第二百十六條、第二百十條之行使偽造私文書罪。就
    事實欄二、部分之所為，係犯刑法第二百十八條第一項之偽造公印文罪、第二百
    十六條、第二百十二條之行使偽造特種文書罪、第二百十六條、第二百十條之行
    使偽造私文書罪及第三百三十九條第一項之詐欺取財罪與同條第二項、第一項之
    詐欺得利罪。起訴書原漏載刑法第二百十八條第一項之偽造公印文罪，業經蒞庭
    檢察官於本院審理時當庭擴張應適用之法條，復據以論告，本於檢察一體原則，
    應以蒞庭檢察官到庭擴張更正後之所犯法條為起訴引用，先以敘明。其在同一郵
    局或電信行內，同時偽造同一被害人之立帳申請書、印鑑卡、儲金簿內得憑留存
    印鑑辦理連線通儲之私文書或行動電話服務申請書，雖各該次有在立帳申請書、
    印鑑卡及儲金簿偽造「黃明傑」或「黃明和」之印文數枚，在二份行動電話服務
    申請書內偽造「黃明宏」之署押共二枚，但係基於一個偽造文書犯意之決定，以
    達成其同一犯罪之各個舉動，且偽造乃同一被害人之私文書，當次縱有數枚印文
    或署押或有數份私文書，均屬一偽造行為之接續行為，乃單純一罪。又其偽造印
    章並持以在偽造立帳申請書、印鑑卡及儲金簿封頁背面偽造印文之行為，在行動
    電話服務申請書上偽造「黃明宏」署押之行為，均屬偽造私文書之階段行為；其
    偽造國民身分證之特種文書及立帳申請書、印鑑卡、儲金簿內得憑留存印鑑辦理
    連線通儲之私文書，與行動電話服務申請書後，復持以行使，偽造特種文書及私
    文書之低度行為，皆為行使之高度行為所吸收，都不另論罪。至公訴意旨認被告
    在郵局立帳申請書內戶名欄填載「黃明傑」、「黃明和」之姓名，犯有刑法第二
    百十七條之偽造署押罪，應併由偽造私文書之行為所吸收，不另論罪云云，然查
    ：被告在郵局立帳申請書上填寫立帳儲戶姓名，僅在辨別帳戶為何人，並非表示
    儲戶本人簽名之意思，則縱未經儲戶本人授權而填寫姓名，尚不生偽造署押問題
    （參照最高法院七十年台上字第二四八０號判例），公訴意旨所認容有所誤，次
    以敘明。又檢察官移送併辦意旨（臺灣臺中地方法院九十二年度偵字第一三０三
    七號）認被告在事實欄二、部分所述詐得0000000000號ＳＩＭ卡後，
    自己留用，連續多次使用該門號對外通訊聯絡，致遠傳電信公司之通訊電腦網路
    交換控制系統陷於錯誤，詐得免費使用行動電話通訊系統服務之財產上不法利益
    ，而犯刑法第三百三十九條第二項、第一項詐欺得利罪部分，應係犯電信法第五
    十六條第一項盜用他人電信設備罪云云，但查被告持用之上開行動電話門號，雖
    係假冒他人名義請領詐得，但已由遠傳電信公司依被告之申請准予核發供其使用
    ，即非屬他人所有或享使用權之電信設備，被告之行為自與盜用「他人電信設備
    」有間，不成立電信法第五十六條第一項之罪（最高法院九十二年度台上字第四
    六九五號判決、臺灣高等法院八十八年度法律座談會結論參照），因檢察官移送
    併辦非法定之訴訟行為，原無起訴之效力，故不另變更起訴法條，僅就其所認有
    誤部分，附此指明。被告利用不知情之郵局承辦人員在立帳申請書、印鑑卡及儲
    金簿上偽造印文，與利用不知情之電信行承辦人員偽造行動電話服務申請書之行
    為，皆屬間接正犯。又被告與綽號「阿明」（又名「大頭」）之成年男子間，就
    前開事實欄一、二部分之偽造公印文、行使偽造特種文書、行使偽造私文書、詐
    欺取財及詐欺得利犯行，有犯意聯絡及行為分擔，為共同正犯。被告先後多次偽
    造公印文、行使偽造特種文書、行使偽造私文書、詐欺取財及詐欺得利犯行，時
    間緊接，方法相同，各觸犯構成要件相同之罪名，顯均係基於概括之犯意而為之
    ，為連續犯，皆應依刑法第五十六條之規定以一罪論，並都依法加重其刑。又被
    告所犯上開偽造公印文、行使偽造特種文書、行使偽造私文書及詐欺取財、詐欺
    得利罪間，有手段目的之牽連關係，為牽連犯，依刑法第五十五條之規定，應從
    一情節較重之連續行使偽造私文書罪處斷。又公訴人起訴事實雖未敘及前揭事實
    欄一、部分被告在「黃明傑」、「黃明和」儲金簿封頁背面偽造印文之犯行，也
    未述及事實欄二、部分被告偽造公印文、行使偽造特種文書、行使偽造私文書、
    詐欺取財與詐欺得利等之犯行，然該等部分事實既與起訴而論罪科刑之部分各有
    接續犯或連續犯及牽連犯之實質上或裁判上一罪關係，當為起訴效力所及，本院
    自應併予審究，又以敘明。
四、查被告前有事實欄所載之前科犯行，有臺灣高等法院被告全國前案紀錄表在卷供
    參，其受有期徒刑執行完畢後，五年內再犯本件最重本刑有期徒刑以上之罪，為
    累犯，應依刑法第四十七條之規定加重其刑。爰審酌被告素行不端，僅因打電動
    玩具輸錢，一時貪念，就與人達成冒用他人名義辦理郵局儲金帳戶之犯意聯絡，
    並以偽造國民身分證為實施犯罪之手段，遭警查獲後，仍不知警惕，連續偽造國
    民身分證持以冒名申辦行動電話門號，並圖詐得免費使用他人通訊設備服務之利
    益，復將該行動電話門號出售牟利，嚴重影響通訊交易秩序、相關證照核發之正
    確性及真正名義人之權益，惟於犯後尚能坦承犯行等一切情狀，量處如主文所示
    之刑。扣案之偽造「黃明傑」印章一顆、「黃明和」郵政存簿儲金立帳申請書及
    印鑑卡上偽造之「黃明和」印文合計共三枚，與遠傳電信公司00000000
    00號及0000000000號行動電話服務申請書上偽造之「黃明宏」署押
    （簽名）各一枚，不問屬於犯人與否，均應依刑法第二百十九條規定宣告沒收；
    至「黃明傑」郵政存簿儲金立帳申請書及印鑑卡上偽造之「黃明傑」印文合計共
    三枚與偽造之「黃明和」印章一顆等，雖未扣案，然無證據證明業已滅失，亦皆
    應依同條之規定，不問屬於犯人與否，併予宣告沒收。另扣案之「黃明傑」、「
    黃明和」、「蔡明勇」、「黃明宏」國民身分證（含其上黏貼之被告甲○○照片
    ）各一張，均係共犯即綽號「阿明」之成年男子與被告甲○○所有供犯本件之罪
    所用之物，再扣案之帳號０三四九０六—九號之郵政存簿儲金簿（即「黃明傑」
    儲金簿）、帳號０三八六一八—０號之郵政存簿儲金簿（即「黃明和」儲金簿）
    各一本，及0000000000號行動電話ＳＩＭ卡一張，則皆為被告犯罪所
    得之物，均經被告供明在卷，爰分別依刑法第三十八條第一項第二款、第三款規
    定宣告沒收。至上揭四張國民身分證上偽造之「內政部印」、「臺北市政府」等
    公印文，「黃明傑」、「黃明和」儲金簿封頁背面「連線通儲印鑑欄」內偽造之
    「黃明傑」、「黃明和」印文，已因國民身分證及儲金簿之沒收而包含在內，即
    毋庸另依刑法第二百十九條規定重複諭知沒收，茲以敘明。公訴意旨認被告在郵
    局立帳申請書內戶名欄填載「黃明傑」、「黃明和」之姓名，亦應依刑法第二百
    十九條規定宣告沒收云云，惟該部分被告雖未經「黃明傑」、「黃明和」同意而
    填載二人姓名，然不生偽造署押之問題，已經本院述明在前，自無得適用該條規
    定予以宣告沒收；另被告二次至郵局申領金融卡時即分別為警查獲，故扣案以「
    黃明和」名義申辦之帳號０三八六一八—０號金融卡一張，尚未經郵局核發與被
    告所有，爰亦不另宣告沒收，末以敘明。
據上論斷，應依刑事訴訟法第二百九十九條第一項前段、第二百七十三條之一第一項
，刑法第二十八條、五十六條、第二百十六條、第二百十條、第二百十二條、第二百
十八條第一項、第三百三十九條第一項、第二項、第五十五條、第四十七條、第二百
十九條、第三十八條第一項第二款、第三款，罰金罰鍰提高標準條例第一條前段，判
決如主文。
本案經檢察官謝榮林到庭執行職務
中      華      民      國    九十二    年     十二     月    二十六    日
                                    臺灣士林地方法院刑事第四庭
                                        法  官  梁  哲  瑋
右正本證明與原本無異。
如不服本件判決，得自判決送達之日起十日內，向本院提起上訴。
                                    書記官  陳  美  英
中      華      民      國    九十二    年     十二     月     三十     日
附錄本件論罪科刑之法條：
中華民國刑法第二百十六條：
 (行使偽造變造或登載不實之文書罪)
  行使第二百十條至第二百十五條之文書者，依偽造、變造文書或登載不實事項或使
  登載不實事項之規定處斷。
中華民國刑法第二百十條：
 (偽造變造私文書罪)
  偽造、變造私文書，足以生損害於公眾或他人者，處五年以下有期徒刑。
中華民國刑法第二百十二條：
 (偽造變造特種文書罪)
  偽造、變造護照、旅券、免許證、特許證及關於品行、能力服務或其他相類之證書
  、介紹書，足以生損害於公眾或他人者，處一年以下有期徒刑、拘役或三百元以下
  罰金。
中華民國刑法第二百十八條第一項：
 (偽造盜用公印或公印文罪)
  偽造公印或公印文者，處五年以下有期徒刑。
中華民國刑法第三百三十九條第一項、第二項：
 (普通詐欺罪)
  意圖為自己或第三人不法之所有，以詐術使人將本人或第三人之物交付者，處五年
  以下有期徒刑、拘役或科或併科一千元以下罰金。
  以前項方法得財產上不法之利益或使第三人得之者，亦同。


司法院資訊處製作；財團法人民間司法改革基金會備份。
